【裁判字號】    91,重訴,462
【裁判日期】    920828
【裁判案由】    返還保證書
【裁判全文】
臺灣臺南地方法院民事判決  九十一年度重訴字第四六二號
    原      告  峻榮營造工程股份有限公司
    法定代理人  郭  財  壽
    訴訟代理人  王  以  國  律師
    被      告  交通部公路總局西部濱海公路南區臨時工程處
                            設.
    法定代理人  周  權  英  住.
    訴訟代理人  蔡  進  欽  律師
                蘇  正  信  律師
                蔡  弘  琳  律師
右當事人間請求返還保證書事件，本院判決如左：
    主      文
被告應將如附件壹、貳所示之履約保證金保證書及如附件參、肆所示之差額保證金保
證書共肆紙返還原告。
訴訟費用由被告負擔。
本判決於原告以新臺幣陸佰柒拾貳萬元為被告供擔保後，得假執行。但被告如於假執
行程序實施前，以新臺幣貳仟零壹拾陸萬伍仟元為原告預供擔保，得免為假執行。
    事實及理由
一、原告起訴主張：其承攬「西部濱海公路台十七線安中路至排水路橋道路工程」及
    「西部濱海公路台十七線排水路橋至安平路道路工程」二工程，均已竣工並驗收
    合格通車，被告依其所訂之「工程投標須知補充規定」第七條規定，應將如附件
    一、二所示之履約保證金保證書及如附件三、四所示之差額保證金保證書共四紙
    返還原告：
    （一）被告係精省前台灣省交通處公路局西部濱海公路南區工程處之繼受單位，
          原告於民國（下同）七十七年間向被告承攬「西部濱海公路台十七線安中
          路至排水路橋道路工程」及「西部濱海公路台十七線排水路橋至安平路道
          路工程」二工程，原告於施作兩年後，因故交由訴外人即該工程合約保證
          人長群營造股份有限公司（以下簡稱長群公司）接續施工，並於七十九年
          、八十年間陸續完工並經被告驗收通車。惟因系爭工程之工期是否應予展
          延變更，久懸未結，致被告迄今尚未支付工程尾款予訴外人長群公司。
    （二）又依系爭工程合約附件「台灣省交通處公路局工程投標須知補充規定」第
          七條第一項：「承包商所繳納差額保證金及履約保證金按發包工程費依左
          列方式由承包商申請無息發還：（一）決標總價在六百萬元以上者（含六
          百萬元），按工程進度分四期分別於完成百分之二十五、五十、七十五、
          及工程完工正式驗收合格後，按比例發還。」而本件原告依「工程投標須
          知補充規定」第六條之規定，曾於七十七年間提供台灣省合作金庫圓山支
          庫（現更名為合作金庫銀行圓山分行）開立之履約保證金保證書兩紙，內
          載就系爭二工程擔保決標總價百分之十之履約保證金二、六七○萬元及一
          、三九六萬元，另原告又依被告規定提供同行庫出具之差額保證金保證書
          二、七○○萬元及一、三○○萬元（詳如附件一、二、三、四所示）。而
          該保證書亦經被告分三次通知立保證書人即台灣省合作金庫圓山支庫，每
          次解除百分之二十五之保證責任，共已解除各百分之七十五之保證責任，
          惟尚有各百分之二十五，即依序各計0000000元、0000000
          元、0000000元及0000000元，尚未經被告向前述行庫通知
          解除保證責任。
    （三）系爭工程均已在工程期限內竣工，且正式驗收合格通車，其原定工期及實
          際完工日期分別如下：
          １、西部濱海公路台十七線安中路至排水路橋道路工程（176K+940–182K
              +727.4）分二施工段施工：
              (1)第一施工段（178K+200–180K+740）原定工期自七十七年二月八日
                起至七十九年六月二十日止，實際完工日期為七十九年十一月二十
                日，本施工段經申請展延工期一百六十七日曆天，業獲被告核可。
              (2)第二施工段（176K+940–178K+200，180K+740–182K+727.4）原定
                工期自七十七年四月八日起至七十九年六月二十日止，實際完工日
                期為八十年六月六日，本施工段經申請展延工期三百六十五日曆天
                ，亦獲被告核可。
              (3)本項工程第一、二施工段，均經被告於八十一年二月十三日驗收通
                過。
          ２、西部濱海公路台十七線排水路橋至安平路道路工程（182K+821.4–18
              6K+056）分二施工段施工：
              (1)第一施工段未逾期，被告亦無爭執。
              (2)第二施工段（182K+821.4–184K+033）原定工期自七十七年十一月
                二十日起至七十九年十二月九日止，實際完工日期為八十年四月三
                十日，本施工段經申請展延工期一百四十二日曆天，業獲被告核可
                。
              (3)本項工程第一、二施工段，均經被告於八十一年二月十三日驗收通
                過。
    （四）系爭二工程既已完工驗收通車，迄今已有十年有餘，且「工期變更報告」
          亦均經被告機關之工務員、段長、覆核、課長、處長、新工處處長、工程
          司施工課課長、及被告上級機關公路局總工程司、副局長及局長等共十一
          人蓋章簽核同意展延工程期限，足證被告充分明瞭各施工路段因非可歸責
          於原告致遲延，並已同意展延工期，然被告卻遲延未依前述「工程投標須
          知補充規定」第七條之規定，發還差額保證金及履約保證金，或通知合作
          金庫銀行圓山分行解除如附件一、二、三、四所示保證書之保證責任。
    （五）被告雖主張依「機關營繕工程及購置定製變賣財物稽查條例」（下稱稽查
          條例）第二十條規定，系爭工程訂約後有中途變更或增減價款情事，應隨
          時通知該管審計機關查核，故「原告依法請求變更契約展延工期乙事，依
          法即應報主管機關即審計部、台灣省審計處及台灣省政府交通處核准始生
          效力」云云，然：
          １、按所謂「備查」，係指下級政府或機關就其得全權處理之業務，依法
              完成法定效力後，陳報上級政府或主管機關知悉之謂，地方制度法第
              二條第五項訂有明文，是項規定，乃係將長期以來行政法學理及公家
              機關各項法令與公文書之用語，賦予明文化之定義。相較同法第二條
              第四款所稱「核定」，乃指「上機機關政府或主管機關，對於下級機
              關所陳報之事項，加以審查，並作成決定，以完成該事項之法定效力
              之謂」，兩者顯屬不同之法律概念。再者，稽查條例中關於須送審計
              機關「查核」之事項，如：稽查條例第十二條第二項、第二十八條、
              第二十九條、第三十條項後段規定，是該條例所謂「查核」實不影響
              原採購機關決定之生效與否。
          ２、台灣省審計處回覆台灣省交通處公路局之多項函文更明確顯示，系爭
              工程合約工期展延乃被告機關之權責，其上級機關或審計單位並無准
              駁權限：
              (1)就排水路橋至安平路第一施工段之工期展延，台灣省審計處於八十
                二年二月十六日之函文中表示：「本工程第一施工段第二次展延工
                期一○四天至八十年四月三十日完工乙節，備查，另本工程已於八
                十年四月三十日完工，卻遲至八十一年三月三十一日辦理驗收，請
                說明未依審計法施行細則第六十三條規定期限內辦理與工程遲延報
                核之原因。」
              (2)就安中路至排水路橋第一、第二施工段及排水路橋至安平路第二施
                工段之工期展延，台灣省審計處於八十七年五月二十五日之三份函
                文中均回覆以：「貴局為：：乙案，係屬行政權責應行決定事項，
                請自行依合約及相關法令規定覈實辦理。又本工程早於：：完工，
                有關工程展延事宜卻遲至目前辦理，應請確實注意檢討改善，並請
                注意查察有無為使承商免於逾期完工受罰之情事，依法妥適處理，
                請查照。」
              (3)本件排水路橋至安平路第一施工段，實際完工期日「八十年四月三
                十日」，同樣逾合約原定完工期日「七十九年九月十九日」，被告
                並不認本施工段有逾期完工之情事，原因乃在被告及其上級機關同
                樣製作展延工期二二三天至八十年四月三十日完工之工程期限變更
                報告，經與系爭工程相同之簽核程序向審計單位報覈後，因審計單
                位於八十二年二月十六日之前函載有「備查」二字，被告自認因此
                可無懼於行政責任，而為該段工程無逾期之認定。
              (4)反觀系爭工程雖早已驗收通車，亦經被告及其上級機關以相同之簽
                核程序同意展延工期，然因被告公文之內部簽核程序及作業，效率
                偏低，致系爭工程事實上雖已完工並通車甚久，被告始向審計單位
                報覈，其咎本在被告。嗣後，又因審計單位於八十七年五月二十五
                日之三份函中稱此係「行政權責應行決定事項」而未載明「備查」
                二字，被告竟無法明察「備查」與「核准」之區別，將該等函文曲
                解為「未經審計單位同意」，並轉而認定原告逾期完工，其中安中
                路至排水路橋段應罰款總額高達二億八仟餘萬元，甚至超出該工程
                合約總價二億六千餘萬元。然被告之上級機關或審計單位並無准駁
                權限，又如何越俎代庖而為同意或核准之表示？
      （六）政府機關辦理工程營繕等政府採購事宜，乃國家立於私法主體地位所為
            之私經濟行為，其效力不因行政機關內部稽查程序而有所影響。本案系
            爭工程合約之當事人既載明甲方「台灣省交通處公路局西部濱海公路南
            區工程處」，乙方「峻榮營造工程股份有限公司」，關於工期之展延亦
            未約明須經被告之上級機關或稽核單位之核准方生效，被告機關本已不
            得執此拘束兩造當事人。更何況，系爭工期之展延審計單位根本無權、
            亦無從表示同意或核准與否，被告於自行編製之工程期限變更報告自上
            至下共經十一人蓋章簽核，參酌前述地方制度法第二條第五項之規定自
            係其「法定效力」已完成，方將該等工期變更報告送審計單位「備查」
           。
      （七）原告因系爭工程繳交之各項保證書遲遲未能取回，一再向被告機關提出
            請求，被告均以須得審計單位同意云云搪塞，原告深明公務人員卸責之
            心態，惟當時亦不願輕啟訟端，只得委曲求全儘力配合被告，被告以該
            八十六年八月二十二日之會議記錄，作為原告事前確已瞭解被告無權逕
            自決定展延工期之證明云云，實無足採，蓋審計單位對於系爭工期之展
            延與否根本無准駁之權限，亦不會因原告曾參與協調會議而有所不同。
            且依該份協調會記錄所示，其內容為事後繕打，原告於出（列）席單位
            人員處簽名，僅單純為「簽到」之表示；更何況，該會議記錄之內容中
            多處皆載明「第二工區申請展延工期一○四日曆天，逾期罰款卅八天，
            未獲審計單位同意，本段於接獲工程處函轉公文後即告知承包商，惟承
            包商表示有異議，要求申復：：」、「台十七線安中路及排水陸橋至安
            平路段等兩標工程，申請展延工期未奉准同意，承包商表示仍有異議：
            ：」則被告機關事後單方之片面主張，當然亦不能作為拘束契約他造當
            事人之依據。
      （八）縱認為系爭工程之工期尚未完成展延程序，被告機關亦無向原告主張逾
            期罰款之權利可言：因被告拒不返還系爭保證書，無非以原告有工程合
            約第十七條逾期罰款之事由作為抗辯。然民法第二百五十條第一項規定
            ：「當事人得約定債務人於債務不履行時，應支付違約金。」系爭合約
            關於逾期罰款之約定，本係作為承攬人給付遲延之違約金。是縱令原告
            未於約定工期內完工，被告欲請求原告給付「債務不履行」之違約金，
            亦應以原告有可歸責之事由者為限，而被告既係本工程承攬契約之定作
            人，對於實際工程進行狀況，瞭如指掌，其自行編制之三份工程期限變
            更報告中均載明「本施工段由於受工程地質條件惡劣等非乙方因素影響
            工期」、「本施工段由於受工程變更及管線單位挖埋管線等因素影響工
            期」，且有自各工務段段長、南工處處長、以至養路處、新工處、公路
            局等相關單位或上級機關主管等共十一人蓋章確認，顯見系爭工程工期
            之遲延，確非因可歸責於原告（及後續施作該工程之保證人長群公司）
            之事由所致甚明。
      （九）聲明：被告應將如附件一、二、三、四所示之履約保證金保證書及差額
            保證金保證書共肆紙返還原告；並願供擔保，請准宣告假執行。
二、被告則以：（一）原告於七十七年一月廿七日、同年七月六日與被告簽訂工程合
    約，承作被告西部濱海公路台十七線安中路至排水路橋道路工程及西部濱海公路
    台十七線排水路橋至安平路道路工程等二項工程，然該工程原告均逾期完工，又
    系爭工程總價金額分別高達二億六千七百萬元、一億三千九百六十萬元，均已超
    過審計部頒布規定工程金額五千萬元上限，依機關營繕工程及購置定製變賣財物
    稽察條例第二十條規定，有關原告請求變更契約展延工期乙事，依法被告應呈報
    主管機關即審計部、台灣省審計處及台灣省政府交通處核准始生效。（二）兩造
    於八十六年八月廿二日參加之西濱公路台十七線安中路至排水路橋及排水路橋安
    平路道路工程申請展延工期協調會之會議記錄，會中主席報告事項即提及「：（
    原告）申請展延工期，前曾多次申報，均未獲審計單位同意：故再召開本次會議
    ，請承包商（指原告）就擬申請展延工期之理由中追保期間得予展延工期之依據
    或其他規定，再提出說明討論，本處（指被告）願做最後一次轉報，若仍未獲上
    級同意，將以罰款結案」；另結論：「：請承包商於三個月內將申請公文送本處
    第二工務段核轉。南工處據以轉報上級機關，如仍未獲准，則該兩標工程以逾期
    罰款結案。」等語以觀，並經原告簽名確認，堪認原告事前確已瞭解被告無權逕
    自決定展延工期准否甚明。（三）原告雖謂前揭協調會議係單純配合被告行政手
    續，而有關工程展延工期的負責單位仍應由被告自行決定云云，遑論此一論點已
    與前揭機關營繕工程及購置定製變賣財物稽察條例之強制規定牴觸；退步言之，
    縱認有關展延工期之事同意與否得由被告自行決定，惟觀諸兩造歷次協調過程中
    ，原告不僅未提出異議，反全力配合被告踐行此一程序，亦應認原告已同意以被
    告之上級機關之決定作為展延工期之條件甚明。按因條件成就而受不利益之當事
    人，如以不正當行為阻其條件之成就者視為條件已成就，固為民法第一百零一條
    第一項所明定。惟觀諸本件原告既已同意依被告之上級機關之決定作為展延工期
    之條件，而被告事實上亦已確實配合提出呈報，有相關被告公文在卷可證，自難
    認被告有以不正當行為阻其條件成就之情。（四）另審計部九十二年三月五日以
    台審部交字第九一五七一０號函覆本院意旨，不過係重申該機關前於八十七年五
    月廿五日審省處五字第三二００及三０三四號函所持意見而已，要求被告逕依發
    生事實及合約相關規定辦理，申言之，審計機關已明白表示原告因延遲工期違約
    情事已然發生拒絕展延工期甚明，而原告違約逾期完工，所請展延工期乙事亦未
    獲上級機關允准，依法自應負違約賠償之責，被告依約行使銀行履約保證金及差
    額保證金之權利即無不合，原告之訴顯無理由。（五）本件工程因逾期罰款，應
    在履約保證金內扣抵，不足扣抵時，應由保證人負責繳納。各階段每逾期一日，
    按各該階段承包費千分之三罰款；總工期有逾限時，每逾期一日，按承包總價千
    分之三罰款，並與分段逾期罰款額相較，按款額大者計算予以罰款，兩造簽立之
    工程合約第十七條定有明文（詳如附表所示）。原告交付履約及差額保證金（本
    件係以銀行保證書代替），即係為保障此合約約定事項而設；然因本件工程嚴重
    逾期，依契約約定，應對原告及保證人進行逾期罰款，保證書剩餘之保證金額，
    尚不足以繳付逾期罰款，原告自無請求被告返還保證書之權利，故被告並無解除
    其餘百分之廿五保證金保證責任或返還保證書之義務（工程逾期罰款數額如附表
    三所示）等語資為抗辯。並聲明：（一）原告之訴及假執行聲請均駁回。（二）
    如受不利判決，願供擔保請准宣告免為假執行。
三、兩造不爭執之事實：
   （一）被告係精省前台灣省交通處公路局西部濱海公路南區工程處之繼受單位，
         原告於七十七年間向被告承攬「西部濱海公路台十七線安中路至排水路橋
         道路工程」及「西部濱海公路台十七線排水路橋至安平路道路工程」二工
         程，嗣因故由訴外人即該工程合約保證人長群公司接續施工，並於七十九
         年、八十年間陸續完工、驗收通車。惟因系爭工程之工期是否可展延，兩
         造有爭執，致被告迄今尚未支付工程尾款予訴外人長群公司。
   （二）依系爭工程合約附件「台灣省交通處公路局工程投標須知補充規定」第七
         條第一項：「承包商所繳納差額保證金及履約保證金按發包工程費依左列
         方式由承包商申請無息發還：（一）決標總價在六百萬元以上者（含六百
         萬元），按工程進度分四期分別於完成百分之二十五、五十、七十五、及
         工程完工正式驗收合格後，按比例發還。」本件原告依「工程投標須知補
         充規定」之規定，曾於七十七年間提供合作金庫銀行圓山分行開立之履約
         保證金保證書二紙（如附件一、二所示），另原告又依被告規定提供同分
         行出具之差額保證金保證書（如附件三、四所示）。而該保證書亦經被告
         分三次通知立保證書人每次解除百分之二十五之保證責任，共已解除百分
         之七十五之保證責任，惟尚有各百分之二十五，即依序各計000000
         0元、0000000元、0000000元及0000000元之保證
         金尚未經被告向立保證書人通知解除保證責任。
   （三）系爭工程之原定工期、實際完工日期及原告申請展延之工期分別如下：
         １、西部濱海公路台十七線安中路至排水路橋道路工程（176K+940–182K+
             727.4）分二施工段施工：
             (1)第一施工段（178K+200–180K+740）原定工期自七十七年二月八日
               起至七十九年六月二十日止，實際完工日期為七十九年十一月二十
               日，本施工段原告申請展延工期一百六十七日曆天。
             (2)第二施工段（176K+940–178K+200，180K+740–182K+727.4）原定
               工期自七十七年四月八日起至七十九年六月二十日止，實際完工日
               期為八十年六月六日，本施工段原告申請展延工期三百六十五日曆
               天。
         ２、西部濱海公路台十七線排水路橋至安平路道路工程（182K+821.4–186
             K+056）分二施工段施工：
             (1)第一施工段未逾期。
             (2)第二施工段（182K+821.4–184K+033）原定工期自七十七年十一月
               二十日起至七十九年十二月九日止，實際完工日期為八十年四月三
               十日，本施工段原告申請展延工期一百四十二日曆天。
    （四）因系爭工程未能如期完工，被告乃經由其上級單位即台灣省交通處公路局
          檢陳工程期限變更報告及工程期限展延說明表、長群公司陳情函向審計處
          、交通處陳報：
            (1)排水路橋至安平路第一施工段之工期展延：審計部台灣省審計處於八
              十二年二月十六日函覆表示：「本工程第一施工段第二次展延工期一
              ○四天至八十年四月三十日完工乙節，備查，另本工程已於八十年四
              月三十日完工，卻遲至八十一年三月三十一日辦理驗收，請說明未依
              審計法施行細則第六十三條規定期限內辦理與工程遲延報核之原因。
              」
            (2)安中路至排水路橋第一、第二施工段及排水路橋至安平路第二施工段
              之工期展延：
              因被告多次向審計單位申報均未獲核准，八十六年八月二十二日，
                被告乃召開協調會議，原告亦派員到場，協調後之會議記載如下：
                「：結論：(1)台十七線安中路至排水路橋及排水路至安平路段等兩
                標工程，申請展延工期未奉核准，承包商表示仍有異議，要求再提
                出理由申復，請承包商於三個月內將申請公文送本處第二工務段核
                轉。(2)南工處據以轉報上級機關，如仍未獲核准，則該兩標工程以
                逾期罰款結案。」
              嗣被告即依協調會議結論，由台灣省交通處公路局檢陳工程期限變
                更報告及工程期限展延說明表、長群公司陳情函向審計處、交通處
                陳報展延工期，惟台灣省審計處於八十七年五月二十五日函覆稱：
                「貴局為：：乙案，係屬行政權責應行決定事項，請自行依合約及
                相關法令規定覈實辦理。又本工程早於：：完工，有關工程展延事
                宜卻遲至目前辦理，應請確實注意檢討改善，並請注意查察有無為
                使承商免於逾期完工受罰之情事，依法妥適處理，請查照。」
四、本件兩造爭執之點如下：（一）系爭工程契約有權決定是否同意展延工期之權責
    單位係被告或係被告之上級機關？（二）被告是否已同意展延工期？（三）被告
    若未尚未同意展延工程，系爭工程展期是否可歸責與原告？以下就各該爭點分述
    如下：
    （一）系爭工程契約同意展延工期之權責單位為何：
      １、被告雖主張依據機關營繕工程及購置定製變賣財物稽察條例第二十條規定
          ：『各機關在一定金額以上營繕工程及購置、定製財物，訂約後如有中途
          變更或增減價款情事，應隨時通知該管審計單位查核：』認系爭工程之工
          期展延權限係屬審計單位云云，惟審究該條文係規定「各機關在一定金額
          以上營繕工程及購置、定製財物，訂約後如有中途變更或增減價款情事，
          應隨時通知該管審計機關查核；其變更重大，增加價款在一成以上，或達
          到一定金額，並須重訂單價者，應於協議時，通知該管審計機關派員監視
          。」依該規定之文義解釋，應係指訂約後中途有變更或增減「價款」情事
          ，始應隨時通知該管審計機關查核；如其變更重大，增加「價款」在一成
          以上，或達到一定「金額」，並須重訂「單價」者，應於協議時，通知該
          管審計機關派員監視；易言之，該條文係就工程「價款」變更一事為規定
          ，而與工期展延無涉，是被告抗辯依該條文之規定系爭工程延展工期權限
          係屬審計單位，實難憑採。
      ２、又本院依職權函詢審計部有關系爭工程期限展延之權責單位為何人？即是
          否准予承包商展延工期之權限係由審計部前台灣省審計處或由被告決定，
          及其法令依據？該部於九十二年三月五日以台審部交字第九一五七一０號
          函覆稱：「依據行為當時『機關營繕工程及購置定製變賣財物稽察條例』
          第二十條：『各機關在一定金額以上營繕工程及購置、定製財物，訂約後
          如有中途變更或增減價款情事，應隨時通知該管審計單位查核：』之規定
          ，有關本工程全案工期之展延，主辦機關陳報本部前台灣省審計處於八十
          七年五月二十五日分別以審省處五字第三二００及三０三四號函核復：『
          係屬行政權責應行決定事項，請自行依合約及相關法令規定覈實辦理：』
          有案，自應由主辦機關依據發生事實及合約相關規定覈實辦理，並按其規
          定行政程序核准決定之；又『政府採購法』於民國八十八年五月二十七日
          施行後，『機關營繕工程及購置定製變賣財物稽察條例』業於民國八十八
          年六月二日公布廢止，有關履約管理、驗收、異議申訴等事項，依行政院
          公共工程委員會於民國八十八年五月二十八日（八八）工程企字第八八０
          七四一０號函檢送『機關辦理採購跨越八十八年五月二十七日新舊法之適
          用一覽表』項次一，係適用『政府採購法』之規定，屬行政權責應行決定
          事項。：：」有該函文在卷可稽，則被告雖抗辯系爭工程期限展延與否之
          權責單位為審計單位，惟審計部亦認依現行法令之依據，系爭工程工期能
          否展期「係屬行政權責應行決定事項」，而非其權限範圍內之事項，益徵
          被告所辯之不足採信。
      ３、又觀諸系爭工程合約之內容，就展延工期一事，並未特別約定展延工期之
          權責單位，此有該工程合約在卷可稽，復為被告所不爭，則依債權契約相
          性原則，被告內部縱另有規定展延工期需呈報相關單位始能核准，惟此規
          定亦不能持之對抗原告而抗辯其非展延工期之權責單位。況被告既未能提
          出有該規定存在、且該規定亦為契約之一部，則被告自不能以其內部行政
          權責之畫分以對抗原告。綜上，系爭工程合約就工期展延權責一事既未特
          別約定，且亦無任何法律明文強制規定系爭工程工期之延展係屬何單位權
          限範圍內，則依債權契約相對性原則，被告抗辯其就工期展延與否並無決
          定權云云，於法自屬無據。
      ４、至被告雖又辯稱依八十六年八月二十二日協調會議之記錄顯示，原告已同
          意改以被告之上級機關為系爭工程展延工期之權限單位云云，惟觀諸該協
          調會議之紀錄，應僅足以認定原告同意再提供工程期限展延之說明供被告
          呈報上級機關，實尚難遽以認定原告已同意該決定權轉由他人行使，被告
          此部分之抗辯，亦難憑採。
    （二）被告是否已同意展延工期：
      １、按附有停止條件之法律行為，固於條件成就時發生效力，但該條件如自始
          不能成就者，即應解為其法律行為無法律上效力之可言。本件被告對系爭
          工程之工期是否展延既有同意權，則被告呈由台灣省交通處公路局轉呈交
          通處、審計部之「工程期限變更報告（包括工程期限展延說明）」可否視
          為被告已同意原告申請延展工期？
      ２、證人即參與八十六年八月二十二日協調會議之台灣省合作金庫之員工羅重
          雄到庭證稱：「【（提示八十六年八月二十二日協調會議記錄）當時是否
          有參與該次的會議記錄？】我有參加這次的會議，當時會議的細節我不是
          記得很清楚，但是我記得結論是峻榮營造工程股份有限公司跟長群公司要
          補工期延期的理由，然後西部濱海公路南區臨時工程處再簽報。（是否有
          提到要往上呈報？）我只有記得是簽報，不記得有提到要往上級呈報。：
          ：（有無提到為何要補理由？）好像是之前就提出未獲准，好像是公路局
          未准許，因為工期的計算有爭議，所以才叫峻榮營造工程股份有限公司跟
          長群公司要補理由。：：我不能確定是要報公路局或其他單位，我只是聽
          到結論就是要簽報，但是要簽報給誰或者是誰可以作決定，我不清楚。：
          ：」等語，而證人羅重雄與兩造既無任何利害、親誼關係，其證言自可信
          為真實，則依證人羅重雄之證言應足認被告於該次會議中並未同意原告所
          申請之展延工期，而是要求原告補提展期理由後再處理。
      ３、而被告於該次協調會後，即經由其上級單位即台灣省交通處公路局檢陳工
          程期限變更報告及工程期限展延說明表、長群公司陳情函向審計處、交通
          處申請核准展期一節，既為兩造所不爭，是應可認原告於協調會中所提及
          之簽報應係指簽請其上級單位即台灣省交通處公路局、台灣省交通處、審
          計部核准無訛。且觀諸卷附「工程期限變更報告」雖記載：「：：申請事
          項─延期竣工。原因：本施工段由於受工程地質條件惡劣等非乙方因素影
          響工期（詳工程期限展延說明表），故擬請准依合約規定追加工期…；並
          同意完工期限自：：展延至：：，」有該「工程期限變更報告」三份在卷
          可稽，然依前所述，該「工程期限變更報告」係兩造於協調會後被告依協
          調會結論向相關單位申請延期竣工所製作之文書，惟依相關法令之規定，
          該相關單位因非系爭工程展延工期之決定單位，故審計部乃拒絕表示同意
          與否，然被告既係以呈報審計部核准與否視為其是否同意展延工期之停止
          條件，則被告前開所製作之「工程期限變更報告」自難視為其已同意延展
          工期，揆諸前揭說明，該「工程期限變更報告」自無法律上之效力，原告
          持之主張被告已同意延展工期，自尚難遽採。
    （三）系爭工程展延工期是否可歸責予原告：
      １、又按給付有確定期限者，債務人自期限屆滿時起當然負遲延責任，其因不
          可歸責於債務人之事由致未為給付者，債務人雖不負遲延責任，但不可歸
          責於債務人之事由，應由債務人負舉證之責。本件系爭工程既已逾期完工
          ，而依合約之約定，逾期罰款得自保證金中扣除，則原告是否應負遲延責
          任，自為被告得否主張扣抵罰款之前提要件；而原告主張系爭工期之展延
          係非可歸責於己之事由所致，既為被告所否認，依前開說明，原告就此有
          利於己之事實自應負舉證之責。
      ２、被告雖抗辯前開工程期限變更報告中所附之「工程期限展延說明表」非其
          所製作云云，然依被告所提出其經由上級單位即台灣省交通處公路局向交
          通處、審計處陳報之工程期限變更報告、工程期限展延說明表顯示，該工
          程期限變更報告係由台灣省交通處公路局所製作，業經被告處長及新工處
          處長及台灣省交通處公路局局長同意，而該變更報告中已援用「工程期限
          展延說明表」為應依合約約定追加工期之依據，是該工程期限展延說明表
          自為該工程期限變更報告內容之一部分，是縱該「工程期限展延說明表」
          確非被告所製作，然被告既引為該工程期限變更報告之內容而據以向審計
          處、交通處陳報，自應認該展延說明表業經被告審核無誤始引用；否則，
          實際負責執行業務之公務機關未能核實即逕行陳報人民之陳情書，復加註
          意見欲同意人民之陳情，如此之公務單位如何能實踐分層負責之法治國家
          理念？被告若僅是單純之陳報單位，而不需實際審核，則被告又何需在工
          程期限變更報告中蓋章並加註「擬同意」之意見呢？況前開工程期限展延
          說明表核准之工期，與原告陳情書所請求展延之天數並不相同（詳如附件
          五所示），則該工程期限展延說明表若為原告所製作，原告自無製作與陳
          情書不同內容之展延工期說明表之必要，益徵被告抗辯該工程期限展延說
          明表非其所製作之不足採信。而該工程期限展延說明表既為被告所製作，
          被告若未實際審核原告所提出之陳情書內容，怎會未依陳情書申請展延之
          天數製作工程期限展延說明表？是被告辯稱其並未實際審核原告所提出之
          陳情書內容，該工程期限變更報告、工程期限展延說明表不足以認定系爭
          工程展期可歸責之因素云云，均不足採信。
      ３、而依前開工程期限變更報告、工程期限展延說明表之記載，系爭工程展延
          之理由如下：
        (1)西部濱海公路台十七線安中路至排水路橋道路工程（176K+940–182K+727
          .4）分二施工段施工，第一施工段（178K+200–180K+740）原定工期自七
          十七年二月八日起至七十九年六月二十日止，實際完工日期為七十九年十
          一月二十日，本施工段展延工期一百六十七日曆天，被告係以「本施工段
          由於受工程地質條件惡劣等非乙方因素影響工期」為由擬同意原告之申請
          展期（展延因素詳如附件六所示）。
        (2)第二施工段（176K+940–178K+200，180K+740–182K+727.4）原定工期自
          七十七年四月八日起至七十九年六月二十日止，實際完工日期為八十年六
          月六日，本施工段展延工期三百六十五日曆天，被告係以「本施工段由於
          受工程變更及管線單位挖埋管線等因素影響工期」為由擬同意原告申請展
          期（展延因素詳如附件七所示）
        (3)排水路橋至安平路道路工程（182K+821.4–186K+056）分二施工段施工，
          第一施工段未逾期，第二施工段（182K+821.4–184K+033）原定工期自七
          十七年十一月二十日起至七十九年十二月九日止，實際完工日期為八十年
          四月三十日，本施工段展延工期一百四十二日曆天，被告以「本施工段由
          於受工程變更及管線單位挖埋管線等因素影響工期」為由擬同意原告申請
          展延工程（展延因素詳如附件八所示）。
        (4)是以，被告既已於工程期限展延說明表中載明系爭工程展期之因素均非可
          歸責予原告，則原告主張該工程展延工期係非可歸責於己，自可信為真實
          。
五、綜上所述，兩造為系爭工程契約之當事人，於該契約中既未明文約定工期展延之
    權限機關，被告復未能證明原告已同意以被告上級機關為權限機關，則系爭工期
    之展延與否自應為被告之權限，而被告雖尚未同意原告申請展延工期之申請，惟
    其於前開工程期限變更報告及工程期限展延說明表中既已認定系爭工程展延並非
    可歸責予原告，且該工程復已驗收完畢，從而，原告主張依契約之約定，請求被
    告返還如附件一、二、三、四所示之保證書，於法自屬有據，應予准許。又兩造
    陳明願供擔保請為宣告假執行或免為假執行，經核均與規定相符，爰分別酌定相
    當之擔保金額予以宣告。
六、結論：本件原告之訴為有理由，依民事訴訟法第七十八條、第三百九十條第二項
    、第三百九十二條，判決如主文。
中      華      民      國    九十二    年      八      月    二十八    日
                                   臺灣臺南地方法院民事第二庭
~B法      官  洪  碧  雀
右為正本係照原本作成。
如對本判決上訴，須於判決送達後廿日內向本院提出上訴狀。
中      華      民      國    九十二    年      八      月    二十八    日
~B法院書記官  顏  惠  華
附表：被告抗辯工程逾期情形罰款數額：
  １、台十七線安中路至排水路橋道路工程部分：
      ａ、第一施工段逾期一五三日，應罰00000000元。
      ｂ、第二施工段逾期三五一日，應罰000000000元。
      ｃ、總工期逾期三五一日，應罰000000000元。
      ｄ、依合約第十七條規定，比較罰款金額大小後，應依000000000元
          計算罰款。
  ２、台十七線排水路橋至安平路道路工程部分：
      ａ、第一施工段未逾期。
      ｂ、第二施工段逾期一四二日，應罰00000000元。
      ｃ、依合約第十七條規定，應依00000000元計算罰款。


司法院資訊處製作；財團法人民間司法改革基金會備份。
